臺北高等行政法院判決　　　　　　　　　　　　　　　　九十年度訴字第四二○八號
　　　　　　　　　　　　　　　.
　　原　　　告　甲○○
　　送達代收人　乙○○
　　被　　　告　經濟部智慧財產局
　　代　表　人　陳明邦（局長）住同右
　　訴訟代理人　丁○○
　　參　加　人　丙○○
右當事人間因新型專利異議事件，原告不服經濟部中華民國九十年四月四日經（九０
）訴字第０九００六三０七一七０號訴願決定，提起行政訴訟，並經本院裁定命參加
人獨立參加被告之訴訟。本院判決如左：
　　主  文
原告之訴駁回。
訴訟費用由原告負擔。
　　事  實
一、事實概要：緣原告前於民國（下同）八十六年八月三十日以「手拉鋸工作檯」向
    被告機關之前身經濟部中央標準局申請新型專利，經編為第00000000號
    （下稱系爭案）審查，於八十七年八月二十六日以台專（柒）０五０六一字第
    一二九一二三號核駁理由先行通知書通知原告本案不符新型專利要件。經原告提
    出申復後，被告改准予專利，於八十八年十月二十一日公告。公告期間，參加人
    以其有違專利法第九十七條、第九十八條第一項第二款及第二項規定，檢據八十
    六年六月十一日申請、八十七年九月十一日公告之第00000000號「工作
    檯檯板之角度調整構造」新型專利案（下稱證據一）及八十六年五月二十八日申
    請、八十七年二月二十一日公告之第00000000號「工作檯之附加式角度
    鋸切裝置」新型專利案（下稱證據二），對之提起異議。案經被告審查，於八十
    九年十一月二十七日以（八九）智專三(三)０五０五五字第０八九八九００二０一
    七號專利異議審定書為異議成立之處分。原告不服，提起訴願，經遭駁回，遂提
    起本件行政訴訟。
二、兩造聲明：
　(一)原告經合法通知，未於準備程序及言詞辯論期日到庭，惟依其所提起訴狀所載聲
　　明求為判決：訴願決定及原處分均撤銷。
　(二)被告聲明求為判決：駁回原告之訴。
三、本案之爭點：
　　系爭案是否有違反專利法第九十八條第一項第二款之情形，而應不予新型專利？
甲、原告主張之理由：
　一按凡對物品之形狀、構造或裝置之創作或改良，而可供產業上利用者，得依專利
　　法第九十七條暨第九十八條第一項規定申請取得新型專利。而對於公告中之新型
　　，任何人認有違反專利法第九十七條至第九十九條規定，提起異議者，依同法第
　　一百零二條規定，得自公告之日起三個月內，備具異議書，附具證明文件，向專
　　利專責機關提起之。從而，系爭專利有無違反專利法情事而應不予專利，依法應
　　由異議人附具證據證明之，倘其證據不足以證明系爭專利有違專利法之規定，自
　　應為異議不成立之處分。再按，被告所發行之專利審查基準第2-2-17頁中記載著
    「輕易完成且未能增進功效，係指沒有運用優於熟習該項技術者所能預期之一般
    性技術發展，卻輕易由先行技術可推論出並完成者。亦即，申請專利之新型具有
    能產生某一新功效、或增進新型之某種功效時，即認為熟習該項技術者所非能輕
    易完成」。
  二查訴願決定書理由中「系爭案之元件及成本顯未減少」，理由不備處：
　(一)證據二係架體與基座組合將基座固設於活動檯面上，而系爭案之旋轉座係設於前
　　檯板，以兩案原有之後檯板即可達成證據二之基座的功效，不須另加設一基座，
　　故系爭案確較證據二少了一個元件，且可達相同而可預期之功效，被告視而不見
    ，除了未善進調查之能事且理由不備。
　(二)查，被告所發行之八十九年元月之專利審查基準第2-2-20頁中載明，「構成要件
    省略之新型，係指將他新型之一個或二個以上構成要件省略之新型而言。如此之
    省略後，如其可保有原有之功能或可產生某一新功效或增進某種功效時，此種構
    成要件省略之新型，視為非能輕易完成。」系爭案之後檯板兼具擋板及缺口之雙
    重功用，即已達成證據二之一個架體與一個基座組合之作用，難謂系爭案不具進
    步性。
  (三)為佐證前述之說明，請參閱經（八九）訴字第八九０八八八一二號經濟部訴願決
    定書影本，系爭案僅比引證案去除一個罩的元件，因此系爭案之構件組成比引證
    案簡化，故系爭案不僅組裝便利，並節省成本，兩者之目的雖相同，但形狀與構
    造不同，且可達預期之功效，亦係細微部份做些微小之結構變化並可達到其預期
    之功效，即被認定具備新穎性、進步性。
　(四)系爭專利案僅使用一個基座板，證據二卻必須使用一個架體及一個基座等兩元件
    的組合，系爭專利案確比證據二少一個元件，不僅組裝便利且可減少成本，且系
    爭案之基座板係直接依藉前檯板而旋轉，故兩案所運用之技術內容亦不同。
  三訴願決定書理由謂「證據二雖係以扣孔及角度固定板之定位突點來作角度定位，
    然此與系爭案角度定位部位及構件均屬相等技術手段之運用」，未善盡進調查之
    能事：
　(一)參閱起訴狀附件三申請第00000000號「手拉鋸機」新型專利之公告影本
　　，其申請日期為八十六年一月十六日，早於證據二之申請日期八十六年五月二十
　　八日，其中，申請專利範圍中記載著：一旋轉座，係位於檯板之頂面，其更包括
　　有一基座板及一角度盤；該角度盤具有一圓弧型定位部位及角度尺標，其係設於
　　基座板之側邊，且其預定位置設有一軸孔，可藉由軸接元件與該檯面之軸孔相軸
　　接，而可提供旋轉座在檯板頂面活動，以調整鋸割之水平方向傾斜角度；另該角
　　度盤圓弧型定位部位，則受一可活動的固定在檯板上之定位構件加以迫壓定位者
    。
  (二)參閱起訴狀附件四申請第00000000號「具有木工鋸台功能之工作檯」新
    型專利之公告影本，其申請日期為八十三年五月十二日，早於證據二之申請日期
    八十六年五月二十八日，其中，申請專利範圍中記載著：一鋸架，其包括雙軸承
    板，懸臂，導桿，定位梢，彈簧與槓桿，藉雙軸承板之第一樞軸孔使第一螺桿樞
    接於前檯板，藉第二樞軸孔以第二螺桿樞接在懸臂上，且藉角度定位梢配合彈簧
    之彈力，使懸臂固定在前檯板下，並令槓桿之中央樞接於懸臂下方。
　(三)由上所述，證據二係以扣孔及角度固定板之定位突點來作角度定位，起訴狀附件
　　三、附件四之角度定位部位及構件亦屬相等技術手段之運用，且，其申請日均早
　　於證據二，被告機關亦仍可分別准予新型專利，可證新型專利縱或運用之相等技
　　術手段，但其構造與證據二不同，並在元件與元件間之連接關係產生創新的空間
　　型態之構造時，亦俱足新穎性之專利要件。
　四查訴願決定書理由中，「系爭案之翻轉裝置，為其說明書第四頁及第五頁所指之
　　習用技術，並非系爭案創作內容，且系爭案之缺口及擋板，亦屬異證據二基板之
　　既有功效，故兩案實質上應屬同一」，其理由不備處：
　(一)證據二無翻轉裝置，兩案並非同一。
　(二)證據二必須利用模造技術在基座上一體成型延伸一擋板，系爭案僅取用原有之工
　　作檯檯板的單一元件，增加兼具缺口及擋板之雙重功效，確實為直證據二所無法
　　達成。
　(三)系爭案之後檯板可經由翻轉裝置至預定角度，以形成直立或傾斜狀態，雖該翻轉
　　裝置係為習用技術，但在組合各構件後，亦產生新的空間型態，供工作物之背靠
　　擋板使用，因而使檯板兼具缺口之雙重功用，並直接利用檯板達到定位作用，系
　　爭案即已具有新穎性並有增進功效之事實。
　五綜上所述，被告未善盡調查之能事且理由不備；進而為異議成立之處分，自嫌疏
　　略速斷，請迅賜判決如訴之聲明。
乙、被告主張之理由：
  一起訴理由二主要稱，系爭案較證據二少了一個元件，訴願決定書理由不備；依被
　　告發行之專利審查基準所載，系爭案難謂不具進步性；如訴訟附件二所載專利案
　　，亦以微小變化並可達預期功效變化，即認定具新穎性、進步性；系爭案元件少
　　，兩案技術內容不同云云。惟查系爭案雖將旋轉座設於前檯板，但前檯板上另外
　　設有二承座60，而證據二雖將架體與基座組合，基座固設於活動檯，但基座上即
　　是包含有系爭案之二承座，故系爭案實質上元件並未減少，系爭案僅是型式上將
　　之分散，故原告所指，有違事實；至於訴訟附件二之經濟部訴願決定書乃與系爭
　　案審查無涉之其它異議事件，當無從援引比照；系爭案也無符合被告發行之「專
　　利審查基準」中所指情事者。
　二起訴理由三主要稱，由訴訟附件三、四之專利案，其申請日均早於證據二，且角
　　度定位部位、構件亦屬證據二相等技術手段之運用，但仍可准予專利，可證新型
　　如產生創新空間型態之構造，亦具新穎性之專利要件云云。惟查訴訟附件三、四
　　（即第00000000號「手拉鋸機」專利案及第00000000號「具有
　　木工鋸台功能之工作檯」專利案）雖有運用角度定位原理，但整體構造組合、相
　　關構件之特定作用關係均與系爭案、證據二不同，顯均屬與系爭案異議審查無涉
　　之其它專利案，當亦無從援引比照，且系爭案亦無從視為已具創新之空間型態。
　三起訴理由四主要稱，證據二無翻轉裝置；且須利用模造技術在基座上成型一擋板
　　；系爭案翻轉裝置雖係習用，但經組合後，已產生新空間型態及作用，系爭案即
　　具新穎性、功效增進云云。惟查系爭案之翻轉裝置係為習知技術，非屬系爭案之
　　創作內容，此並為系爭案說明書已指明；證據二雖在基座延伸一擋板，但此乃製
　　造時所可輕易實施者；而系爭案利用翻轉裝置將後檯板翻轉使用，此已如前所指
　　明者，係屬習用技術，且為習用技術原有之功效範圍；且系爭案後檯板須另外再
　　加工一缺口，將減少支撐面積，故系爭案既非屬空間型態創新，亦難稱有功效增
　　進之事實。是以原告所訴之內容，尚難採認。
　四綜上所述，被告原處分並無違法，請駁回原告之訴。
丙、參加人主張之理由：參加人未於準備程序及言詞辯論期日到庭，亦未具書狀為任
    何聲明或陳述。
　　理  由
甲、程序部分：本件原告經合法通知，無正當理由未言詞辯論期日到場，核無行政訴
    訟法第二百十八條準用民事訴訟法第三百八十六條所列各款情形，爰依被告之聲
    請，由其一造辯論而為判決。
乙、實體方面：
　一按凡對物品之形狀、構造或裝置之創作或改良，而可供產業上利用者，得依法申
　　請取得新型專利，固為專利法第九十七條暨第九十八條第一項前段所明定。惟如
　　「有相同之發明或新型申請在先並經核准專利者」，仍不得依法申請取得新型專
    利，復為同法第九十八條第一項第二款所明定。
　二本件被告以證據一雖顯示具有檯板翻轉裝置，但並未揭示系爭案旋轉座等構件，
　　故證據一與系爭案難視為同一構造；惟證據二與系爭案之主要整體結構、簡化拆
　　卸組合程序之標的及功效均相同，二案雖於定位方式上稍有調整，但屬同等技術
　　手段之實施。又系爭案附屬部分之結構，屬一般簡單附加或等效之定位手段，故
　　證據二與系爭案應屬同一構造。是系爭案應不具新穎性等理由，乃為異議成立，
　　系爭專利應不予專利之處分。原告不服，略以系爭專利之後檯板可經由翻轉裝置
　　翻轉至預定角度，以形成直立或傾斜狀態，供工作物之背靠擋板使用，因而使檯
　　板兼具缺口及擋板之雙重功用，並直接利用檯板達到定位作用；另系爭案僅藉由
　　旋轉座即可達成證據二須由一個架體及一個基座組合之作用，且無須如證據二須
　　製作呈弧形排列而向上突起之多數定位突點及扣孔，故系爭案具有簡化、節省成
　　本之實用功效，非證據二所能達成，二案難謂為相同之新型；況系爭案之基座板
　  、前檯板、翻轉裝置、角度定位技術與證據二不同，且證據二之必要構件均早已
    見於訴願書狀附件二及三中，亦非證據二所首創，而後申請之證據二仍獲准專利
    云云，提起訴願，經遭駁回，復起訴主張略以：(一)系爭案較證據二少了一個元件
    ，訴願決定書理由不備；依被告發行之專利審查基準所載，系爭案難謂不具進步
    性；如起訴狀附件二所載專利案，亦以微小變化並可達預期功效變化，即認定具
    新穎性、進步性；系爭案元件少，兩案技術內容不同。(二)由訴狀附件三、四之專
    利案，其申請日均早於證據二，且角度定位部位、構件亦屬證據二相等技術手段
    之運用，但仍可分別准予新型專利，可證雖使用相等技術，但新型如在元件間之
    連接關係產生創新空間型態之構造時，亦具新穎性之專利要件。(三)證據二無翻轉
    裝置；且須利用模造技術在基座上一體成型延伸一擋板；系爭案翻轉裝置雖係習
    用，但經組合後，已產生新空間型態及作用，系爭案即具新穎性、功效增進。
  三經查：
  (一)證據二雖係利用架體與基座組合，但基座上有缺口承板部，而系爭案基座板雖直
  　接組設於前檯板，但前檯板尚須另行組設擋板形成缺口，故兩案該等構造實質同
  　一，且在達成使鋸架可旋轉之功用上，系爭案之元件及成本顯未減少。
  (二)另證據二雖係以扣孔及角度固定板之定位突點來作角度定位，然此與系爭案角度
  　定位部位及構件均屬相等技術手段之運用，且於達成角度定位之目的及功效均相
  　同。
　(三)又系爭案之翻轉裝置，為其說明書第四頁及第五頁所指之習用技術，並非系爭案
　　創作內容，且系爭案之缺口及擋板，亦屬證據二基板之既有功效，故二案實質上
　　應屬同一。
　(四)至於兩案缺口部分之製造形成，本屬生產時之實施細節，原告謂系爭案可產生經
　　濟效果，尚難憑採。
　(五)另原告於訴願階段提出訴願附件二（即第00000000號「手拉鋸機」新型
　　專利案）及三（即第00000000號「木工工作檯之旋轉式鋸台」新型專利
　　案）之兩件新型專利案皆與本案審查無涉，且基於專利個案審查原則，原告將之
    援引比擬，尚非可採。
　(六)又訴願附件四為經濟部八十九年十月四日經（八九）訴字第八九０八八八一二號
　　訴願決定書影本，該案所涉之第00000000號「髮飾品之構造」新型專利
    案情形與本案無涉，亦無從比附援引。
  (七)系爭案雖將旋轉座設於前檯板，但前檯板上另外設有二承座60，而證據二雖將架
　　體與基座組合，基座固設於活動檯，但基座上即是包含有系爭案之二承座，故系
　　爭案實質上元件並未減少，系爭案僅是型式上將之分散，原告指係爭案較證據二
    少了一個元件云云，與事實不符；至於訴狀附件二之經濟部訴願決定書於本件訴
    願時即已提過，乃與系爭案審查無涉之其它異議事件，當無從援引比照。
　(八)訴狀附件三、四（即第00000000號「手拉鋸機」專利案及第00000
　　000號「具有木工鋸台功能之工作檯」專利案）雖有運用角度定位原理，但整
　　體構造組合、相關構件之特定作用關係均與系爭案、證據二不同，顯均屬與系爭
　　案異議審查無涉之其它專利案，當亦無從援引比照。
　(九)系爭案之翻轉裝置係為習知技術，非屬系爭案之創作內容，此並為系爭案說明書
　　已指明；證據二雖在基座延伸一擋板，但此乃製造時所可輕易實施者；而系爭案
　　利用翻轉裝置將後檯板翻轉使用，此已如前所指明者，係屬習用技術，且為習用
　　技術原有之功效範圍；且系爭案後檯板須另外再加工一缺口，將減少支撐面積，
　　故系爭案尚難謂有何空間型態之創新，亦難稱有功效增進之事實。
　四綜上所述，被告以系爭新型專利案違反專利法第九十八條第一項第二款規定，而
    為異議成立，應不予專利之審定，於法並無不合，訴願決定予以維持，亦無違誤
    ，原告起訴意旨，仍執陳詞及個人主觀之見解，請求撤銷訴願決定及原處分，為
    無理由，應予駁回。兩造其餘攻擊防禦方法，於本件判斷不生影響，爰不再逐一
    論斷，均附此明。
據上論結，本件原告之訴為無理由，爰依行政訴訟法第二百十八條、民事訴訟法第三
百八十五條第一項前段、行政訴訟法條第九十八條第三項前段，判決如主文。
中　　華　　民　　國　　九十一　　　年　　　七　　　　月　　　　八　　　日
                                  臺北高等行政法院  第三庭
                                            審判長  法  官　姜素娥
      　　　　　　　　　　　　　　　　　　　　      法　官　陳國成
      　　　　　　　　　　　　　　　　　　　　      法　官　林文舟
右為正本係照原本作成。
如不服本判決，應於送達後二十日內，向本院提出上訴狀並表明上訴理由，如於本判
決宣示後送達前提起上訴者，應於判決送達後二十日內補提上訴理由書（須按他造人
數附繕本）。
                                                    書記官  林孟宗
中　　華　　民　　國　　九十一　　　年　　　七　　　　月　　　十一　　日
